【裁判字號】    95,易,1159
【裁判日期】    951114
【裁判案由】    詐欺等
【裁判全文】
臺灣板橋地方法院刑事判決              95年度易字第1159號
公  訴  人  臺灣板橋地方法院檢察署檢察官
被      告  甲○○原名吳永祥.
選任辯護人  張寧洲律師
上列被告因詐欺等案件，經檢察官提起公訴（95年度偵緝字第
1037號），被告於審理程序進行中就被訴事實為有罪之陳述，經
告知簡式審判程序之旨，並聽取當事人之意見後，本院裁定進行
簡式審判程序，並判決如下：
    主  文
甲○○意圖為自己不法之所有，以詐術使人將本人之物交付，處
有期徒刑肆月，如易科罰金，以佰元折算壹日。緩刑肆年。
    事  實
一、緣丙○○因陳羽湘（原名陳寶蓮）積欠其債務新臺幣（下同
    ）800 餘萬元未還，欲尋求法律途徑追討，透過友人乙○○
    介紹認識甲○○（原名吳永祥），甲○○明知其無地政士或
    土地專業代理人資格，亦無聘請律師撰狀、起訴、蒞庭、調
    解、附帶民事訴訟求償，辦理財產總歸戶代查錄、不動產登
    記名義及查詢資料等事務之真意，竟意圖為自己不法之所有
    ，基於詐欺取財之犯意，於民國94年8 月26日前之某日向丙
    ○○佯稱其可辦理前開事務，並於94年8 月26日擬妥委任書
    及授權書，約定甲○○辦理上揭事務，而丙○○應給付三審
    律師費共15萬元、代書費用5 萬元，及查察業務費1 萬元，
    合計21萬元，應於94年8 月29日匯入甲○○新竹國際商業銀
    行板橋分行帳戶，甲○○則自簽約日起執行交辦事務，45
    日內完成起訴追償法律程序，使丙○○陷於錯誤，而簽立前
    開委任書及授權書，且交付匯款單、存證信函等債權證明文
    件予甲○○，並於同年9 月30日先行匯款11萬元至甲○○上
    開新竹國際商業銀行板橋分行帳戶內。甲○○取得前開款項
    後，全然未為委任律師，辦理財產總歸戶代查錄、不動產登
    記名義及查詢資料等事務。嗣丙○○因一再等待均無下文，
    數次以電話與甲○○聯繫，均藉口託詞。迄於94年11月中旬
    ，丙○○始終未收到任何傳票出庭應訊，心生疑義，撥打電
    話復聯繫不上甲○○，始知受騙。
二、案經丙○○告訴臺灣板橋地方法院檢察署檢察官偵查起訴。
    理  由
一、上揭事實，業據被告甲○○於本院中坦承不諱，亦據告訴人
    丙○○於檢察官偵訊中指訴綦詳，核與證人乙○○於檢察官
    偵訊中證述情節相符，並有被告所書立、告訴人簽署之委任
    書及授權書各乙紙、被告之新竹國際商業銀行存摺、告訴人
    匯款單據各乙份在卷可稽。足徵被告自白與事實相符，本件
    事證明確，被告犯行洵堪認定。
二、被告行為後，刑法業於94年2 月2 日經總統以華總一義字第
    09400014901 號令修正公布，並於95年7 月1 日施行。修正
    刑法第2 條、第33條、第41條、第74條等規定。按行為後法
    律有變更者，適用行為時之法律，但行為後之法律有利於行
    為人者，適用最有利於行為人之法律，修正後刑法第2 條第
    1 項定有明文。此條規定係規範行為後法律變更所生新舊法
    律比較適用之準據法，本身尚無新舊法比較之問題，於新法
    施行後，應一律適用新法第2 條第1 項之規定，為「從舊從
    輕」之比較，先予敘明。再按本次法律變更，比較時應就罪
    刑有關之共犯、未遂犯、想像競合犯、牽連犯、連續犯、結
    合犯，以及累犯加重、自首減輕暨其他法定加減原因（如身
    分加減）與加減例等一切情形，綜其全部罪刑之結果而為比
    較（最高法院95年5 月23日95年度第8 次刑庭會議決議參照
    ）。又刑法施行法亦於95年6 月14日經總統以華總一義字第
    09500085181 號令修正公布增訂第1 之1 條條文，規定：「
    中華民國九十四年一月七日刑法修正施行後，刑法分則編所
    定罰金之貨幣單位為新臺幣。九十四年一月七日刑法修正時
    ，刑法分則編未修正之條文定有罰金者，自九十四年一月七
    日刑法修正施行後，就其所定數額提高為三十倍。但七十二
    年六月二十六日至九十四年一月七日新增或修正之條文，就
    其所定數額提高為三倍。」。亦即自95年7 月1 日起，刑法
    分則編所定罰金之貨幣單位，由原來之銀元改為新臺幣；且
    94年1 月7 日刑法修正時，刑法分則編未修正之條文定有罰
    金者，自95年7 月1 日起，有關罰金之數額提高為30倍。罰
    金罰鍰提高標準條例亦於95年5 月17日經總統以華總一義字
    第09500069791 號令修正公布，刪除第2 條條文，並自95年
    7 月1 日施行。經查：刑法第339 條第1 項之罪，條文本身
    雖未修正，然該罪有罰金刑之處罰，且自24年7 月1 日施行
    後即未再修正，依增訂刑法施行法第1 之1 條之規定，其罰
    金即應以新台幣為單位，數額應提高30倍。而倘依被告行為
    時之罰金罰鍰提高標準條例第1 條之規定，依法律應處罰金
    罰鍰者，就其原定數額提高為2 倍至10倍。但法律已依一定
    比率規定罰金或罰鍰之數額或倍數者，依其規定。而依行政
    院會銜司法院於72年7 月27日發布，同年8 月1 日施行，有
    關刑法定有罰金各條，提高為10倍。再者銀元與新台幣之比
    率為1 比3 。從而前開刑法第339 條第1 項之罪，修正前後
    罰金最高額應屬相同。惟被告行為時，刑法第33條第5 款原
    規定：「罰金：一元以上。」，修正後刑法第33條第5 款則
    規定：「罰金：新台幣一千元以上，以百元計算之。」，將
    罰金刑提高為新臺幣1 千元以上，且以百元計算，比較修正
    前後規定，修正後刑法第339 條第1 項罰金刑之最低額，較
    修正前提高，依修正後刑法第2 條第1 項規定，自應以修正
    前之規定較為有利。又被告行為時之易科罰金折算標準，係
    依修正前罰金罰鍰提高標準條例之第2 條（現已刪除）規定
    辦理，就其原定刑法罰金數額提高為100 倍折算1 日，則本
    件被告行為時之易科罰金折算標準，應以銀元300 元折算1
    日，經換算為新臺幣後，應以新臺幣900 元折算為1 日。惟
    修正後施行之刑法第41條第1 項前段則規定：「犯最重本刑
    為五年以下有期徒刑以下之刑之罪，而受六個月以下有期徒
    刑或拘役之宣告者，得以新臺幣一千元、二千元或三千元折
    算一日，易科罰金。」比較修正前後之易科罰金折算標準結
    果，修正前之舊法折算規定，較有利於受刑人，自應依修正
    後刑法第2 條第1 項前段，適用修正前刑法第41條第1 項前
    段及罰金罰鍰提高標準條例第2 條規定，對被告較為有利。
    另刑法第74條有關緩刑之規定雖亦經修正，惟緩刑之規定，
    並非關於行為可罰性之法律規範，而係屬刑之宣告規範，亦
    無新刑法第2 條第1 項之適用，其適用關係必須是以案件在
    裁判時為準，並非以行為時為準。是以本件被告犯罪固在前
    揭刑法修正條文施行前，惟本件裁判時係於刑法修正條文施
    行後，自應適用新刑法第74條規定（前開最高法院95年第8
    次刑事庭會議決議參照）。
三、核被告所為係犯刑法第339 條第1 項之詐欺取財罪爰審酌被
    告犯罪之動機、目的、手段、所生危害、業已與告訴人達成
    和解，及至本院審理中始坦承犯行之態度等一切情狀，量處
    如主文所示之刑，並依修正前刑法第41條第1 項前段諭知易
    科罰金之折算標準，以資懲儆。又被告前未曾受有期徒刑以
    上刑之宣告，有卷附之臺灣高等法院被告前案紀錄表乙紙可
    按，其業已告訴人達成和解，返還所得之11萬元及相關文件
    ，告訴人表示可原諒被告，業據告訴人於本院審理中陳述明
    確，經此起訴審判，當知所警惕，信無再犯之虞，本院認所
    宣告之刑以暫不執行為適當，併諭知緩刑4 年，以啟自新。
四、
（一）公訴意旨另以：被告甲○○明知未取得律師資格不得辦理
      訴訟事件，竟利用丙○○不諳法律程序，意圖漁利，於94
      年8 月間，對丙○○聲稱：可代為聘請律師，處理撰狀、
      蒞庭、調解、附帶民事求償等事項，並可查詢債務人陳寶
      蓮之相關財產資料，包攬該訴訟，丙○○並於94年8 月26
      日簽立委任書，同時交付匯款單、存證信函等債權證明文
      件予被告，全權委託被告處理本件訴訟相關事宜，被告則
      承諾於簽約後45 日 內完成起訴追償之法律程序，因認被
      告另涉犯刑法第157 條第1 項之意圖漁利包攬訴訟罪，及
      律師法第48條第1 項之未取得律師資格辦理訴訟事件罪嫌
      云云。
（二）按犯罪事實應依證據認定之，無證據不得認定犯罪事實；
      不能證明被告犯罪者，應諭知無罪之判決，刑事訴訟法第
      154 條第2 項及第301 條第1 項，分別定有明文。次按認
      定不利於被告之事實，須依積極證據，苟積極證據不足為
      不利於被告事實之認定時，即應為有利於被告之認定，更
      不必有何有力之證據；又犯罪事實之認定，應憑真實之證
      據，倘證據是否真實尚欠明確，自難以擬制推測之方式，
      為其判斷之基礎；刑事訴訟法上證明之資料，無論為直接
      或間接證據，均須達於通常一般之人均不致有所懷疑，而
      得確信其為真實之程度，始得據為有罪之認定，若其關於
      被告是否犯罪之證明未能達此程度，而有合理懷疑之存在
      ，致使無從形成有罪之確信，根據「罪證有疑，利於被告
      」之證據法則，即不得遽為不利被告之認定，最高法院30
      年上字第816 號、53年臺上字第656 號、76年臺上字第
      4986號判例可資參照。
（三）起訴書雖認被告涉犯刑法第157 條第1 項之意圖漁利包攬
      訴訟罪嫌云云。惟按刑法上第157 條第1 項之意圖漁利，
      係意圖從中取利之意，所謂包攬，係承包招攬之意，如不
      法為他人包辦詞訟之情形是。至該條所謂訴訟，係指民事
      訴訟、刑事訴訟及行政訴訟而言，司法院院解字第3104號
      解釋可資參照。經查：被告既無聘請律師撰狀、起訴、蒞
      庭、調解、附帶民事訴訟求償，辦理財產總歸戶代查錄、
      不動產登記名義及查詢資料等事務之真意，而係出於詐騙
      告訴人丙○○金錢之意，詐取告訴人財物，亦從無代為委
      任律師、辦理代書業務或其他查詢事務之行為，已如前述
      ，則被告顯非基於承包招攬訴訟之意，亦查無包辦訴訟等
      行為，起訴書遽認被告此部分涉犯意圖漁利包攬訴訟罪嫌
      ，顯屬誤會。
（四）又起訴書雖認被告涉犯律師法第48條第1 項之未取得律師
      資格辦理訴訟事件罪嫌云云。惟按律師法第48條第1 項係
      以未取得律師資格，意圖營利而辦理訴訟事件者為要件。
      然查：被告雖未取得律師資格，惟與告訴人所約定經辦之
      事項，僅為代為聘請律師，並非自身辦理訴訟事件，亦查
      無其他證據足資證明被告確實有辦理訴訟事件，自難以合
      致前開罪名之構成要件，起訴書對此部分，亦容有誤會。
（五）此外復查無其他積極證據證明被告確有起訴書所指前開部
      分犯行，惟公訴意旨認此部分與前揭論罪科刑之詐欺取財
      罪間，有想像競合關係，屬裁判上一罪，爰均不另為無罪
      之諭知。
據上論斷，應依刑事訴訟法第273 條之1 第1 項、第299 條第1
項前段，修正後刑法第2 條第1 項前段、刑法第335 條第1 項、
修正前第41條第1 項前段、修正後刑法第74條第1 款，罰金罰鍰
提高標準條例第1 條前段、修正前罰金罰鍰提高標準條例第2 條
，判決如主文。
本案經檢察官曾文鐘到庭執行職務。
中    華    民    國    95    年    11    月    14    日
                  刑事第十一庭  審判長法  官  侯志融
                                      法  官  楊博欽
                                      法  官  張宏節
此正本與原本無異。
如不服本判決應於送達後10日內向本院提出上訴狀
                                      書記官  李崇文
中    華    民    國    95    年    11    月    15    日
附錄：
刑法第339 條第1 項
（普通詐欺罪）
意圖為自己或第三人不法之所有，以詐術使人將本人或第三人之
物交付者，處5年以下有期徒刑、拘役或科或併科1千元以下罰金
。


司法院資訊處製作；財團法人民間司法改革基金會備份。
